【裁判字號】    89,上訴,3817
【裁判日期】    890927
【裁判案由】    偽造文書等
【裁判全文】
臺灣高等法院刑事判決                          八十九年度上訴字第三八一七號
    上  訴  人  臺灣臺北地方法院檢察署檢察官
    被      告  庚○○
右上訴人因被告偽造文書等案件，不服臺灣台北地方法院八十九年度訴字第六二四號
，中華民國八十九年九月二十七日第一審判決（起訴案號：臺灣台北地方法院檢察署
八十八年度偵字第一六二００號）提起上訴，暨移送併辦（臺灣台北地方法院檢察署
八十九年度偵字第八四號），本院判決如左：
    主  文
原判決撤銷。
庚○○行使偽造私文書，足以生損害於他人，處有期徒刑壹年貳月。
    事  實
一、庚○○因缺錢花用，於民國八十七年十月間招組互助會，自任會首，含會首共二
    十一會，每會新台幣（下同）三萬元，採內標制，會期自八十七年十月二十五日
    起至八十九年六月二十五日止，並定於每月二十五日下午二時，在台北市○○路
    ○段九十一巷七號五樓開標（嗣改為台北市○○○路四一三巷六號一樓），開標
    時由會員書寫標單，載明姓名、出標金額，由出標金額數較高之人得標。詎庚○○於召會之初，竟基於意圖為自己不法之所有之犯意，其明知辛○○並未參加互
    助會，竟偽以辛○○名義參加，記載於會單上，並向附表一所示之會員佯稱辛○○亦參加一會，使附表一所示之會員陷於錯誤而於八十七年十月二十五日，各給
    付庚○○會頭金每會三萬元，庚○○共詐得會頭款五十七萬元【30000×(20-1)
    =570000 】。庚○○復基於行使偽造私文書之犯意，暨同一意圖為自己不法之所
    有之概括犯意，於八十八年二月二十五日，會員第四次會開標時（會頭款除外）
    ，於台北市○○○路四一三巷六號一樓開標地點，在標單上偽簽「鄭」（表示係
    辛○○之名），並填寫標金九千元之標單（未載明「標單」二字，開標後已丟棄
    不存在），向其餘活會會員聲稱該次係由辛○○得標，而行使之，足生損害於辛○○及除死會會員以外之活會會員，並使各活會會員陷於錯誤而共交付三十三萬
    六千元【(00000-0000)× (20-4)=336000，起訴書誤載為四十二萬元】，嗣於八
    十八年六月二十五日停止標會，避不見面。
二、庚○○復基於同一意圖為自己不法之所有之概括犯意，自八十五年六月間起至八
    十八年四月間止，以伊前夫楊春林（由檢察官不起訴處分）在大陸投資，以及購
    買冷凍櫃為由，先後持附表二所示由楊春林簽發而由庚○○背書之支票，暨附表
    三所示由庚○○、味里企業有限公司簽發之支票，以及附表四所示由甲○○簽發
    之客票，向壬○○詐借款項，致壬○○陷於錯誤，先後於其台北市○○○路○段
    一七七巷三十五號二樓住處，交付票面數額之現款予庚○○，總計七百三十一萬
    零八百十三元，庚○○所交付之附表二、三、四所示之支票屆期提示，不獲付款
    ，庚○○並將其所有之房屋出賣，且將經營之水餃店轉讓他人，壬○○始知受騙
    。
三、案經癸○○、甲○○、己○○、乙○○、丁○○、戊○○、辛○○訴由台灣板橋
    地方法院檢察署檢察官偵查起訴。
    理  由
一、訊據上訴人即被告庚○○否認有行使偽造私文書暨詐欺犯行，辯稱：招募互助會
    前，辛○○之女友甲○○告知伊辛○○即將自加拿大返國，可參加一會，伊乃將
    辛○○列為會員，後來辛○○未如期回國，伊只好承受辛○○之會，並於八十九
    年二月間，標下會款；伊於八十七年十月間，召集系爭合會時財務狀況良好，迄
    八十八年六月間，遭人倒債二千多萬元，部分死會會員又捲款潛逃，為避免擴大
    損害，才停止繼續標會，並無偽造私文書或詐欺之故意，且伊與鄭寶貝間係單純
    之借款云云。惟查：
    (一)告訴人辛○○並未參加被告招募之互助會，已據其於偵查中陳明（見八十八年
      度偵字第一六二００號卷「以下稱偵查卷一」第二十二頁），而被告明知辛○○並未參加互助會，竟偽以辛○○名義參加，記載於會單上，並向附表一所示
      之會員佯稱辛○○亦參加一會之事實，亦據被告於偵查中坦承不諱（見偵查卷
      一第四十八頁），被告於本院調查並供承：伊於八十八年二月二十五日，會員
      第四次會開標時，在台北市○○○路四一三巷六號一樓開標地點，在標單上簽
      寫「鄭」，並填寫標金九千元之標單，向會員聲稱該次係由辛○○得標，並收
      取會款等情不諱（見本院八十九年十二月十四日訊問筆錄），核與告訴人癸○○、己○○、乙○○、丁○○、戊○○等於偵查或原審指訴情節相符，證人即
      會員甲○○於原審亦證稱：伊於被告倒會時始知辛○○未參加本件互助會仍被
      冒標（見原審卷第八十三頁），並有互助會單影本附卷可稽（見偵查卷一第八
      頁、第九頁），顯見被告偽以辛○○名義參加，記載於會單上，佯稱辛○○亦
      參加互助會，而向會員收取會頭款，嗣在標單上簽寫「鄭」暨標金，向會員聲
      稱由辛○○得標，並收取該次會款之事實甚明，證人甲○○於原審雖證稱：被
      告曾經告知要先將辛○○列為會員，證人何靜芬於原審亦證述其至被告家中討
      論召集互助會時，曾聽見被告於電話中向甲○○詢問辛○○願否參加合會之事
      ，通話完畢之後，被告即告知甲○○之男友辛○○可以參加一會等語，但此僅
      為被告個人之陳述，不得為有利於被告之認定。
    (二)被告自八十五年六月間起至八十八年四月間止，以伊前夫楊春林在大陸投資，
      以及購買冷凍櫃為由，先後持附表二所示由楊春林簽發而由被告背書之支票，
      暨附表三所示由被告、味里企業有限公司簽發之支票，以及附表四所示由甲○○簽發之客票，向壬○○詐借款項，致壬○○陷於錯誤，先後交付七百三十一
      萬零八百十三元予被告之事實，已據告訴人壬○○於偵查及本院審理時指訴甚
      詳，而被告交付之附表二、三、四所示之支票屆期提示，不獲付款，亦有支票
      及退票理由單影本共二十二份在卷可查（見八十九年度偵字第八四號卷第四頁
      至第二十五頁），再被告係以投資及購買冷凍櫃為由，向告訴人壬○○借款，
      但被告借得之款項，有供朋友週轉，亦有幫助保險客戶墊款，已據被告於本院
      調查時供明（見本院九十年一月十一日訊問筆錄），足見被告係以投資及購買
      冷凍櫃之生財設備為由向告訴人壬○○詐借款項，得手後作為其他用途，苟被
      告自始即告知告訴人壬○○伊所借之款項欲供朋友週轉暨幫助保險客戶墊款，
      告訴人壬○○當不會應允，亦不致於陷於錯誤，被告施用詐術至明，參以被告
      前開支票退票後，將其所有之房屋出賣，且將經營之水餃店轉讓他人，並未知
      會告訴人壬○○，更足以證明被告自始即有不法所有之意圖。
    綜上所述，本件事證明確，被告所辯為卸責之詞，不足採信，其犯行堪以認定。
二、按偽造文書罪之成立，係以無制作權人，冒用他人名義制作成之文書，足以生損
    害於公眾及他人為要件，如行為人對於此種文書本有制作權，縱令其制作之內容
    虛偽，亦難論以該條之罪。查我國民間互助會，係由會首招募會員參加而成立，
    通常由會首制作會單，記載會員姓名及相關事項，交由各會員收執以為憑證，會
    單上所列會員姓名，並非會員之署押，故會首在其有權制作之會單上虛列他人姓
    名為會員，乃屬內容不實，並非冒用他人名義制作會單。核本件被告虛列會員辛○○，以收取會頭金部分，係犯刑法第三百三十九條第一項之詐欺取財罪。又僅
    寫明投標利息及投標人之標單，未載明「標單」二字，依民間互助會之習慣，係
    用以投標之用，依刑法第二百二十條第一項規定為以文書論之私文書。核被告冒
    用名義標取辛○○會款，係犯刑法第二百十六條、第二百十條之行使偽造私文書
    罪及第三百三十九條第一項之詐欺取財罪。偽造署押（簽名）為偽造私文書之部
    分行為，不另論罪，偽造私文書後持以行使，其偽造之低度行為，為行使之高度
    行為所吸收，僅論以行使偽造私文書罪。被告虛列會員使其他會員繳納會頭款之
    一詐欺行為，同時侵害多數真正會員法益，為想像競合犯，被告行使偽造私文書
    冒標互助會，致多數活會會員陷於錯誤而繳交會款，係一行為觸犯數同種罪名，
    亦依想像競合犯，均應從一重處斷。又被告三次向告訴人壬○○詐借款項部分，
    係犯刑法第三百三十九條第一項之詐欺取財罪。其先後多次行詐欺犯行，時間緊
    接，手法相近，而犯罪構成要件相同之罪名，顯係基於概括之犯意而為之，應依
    連續犯之規定，論以一罪，並依法加重其刑。被告對告訴人壬○○詐欺部分雖未
    據起訴，惟與已起訴之詐取會款部分間，有連續犯之關係，已如前述，屬裁判上
    一罪，本院自得加以審理。被告所犯行使偽造私文書與詐欺取財二罪間，有方法
    結果之牽連關係，應從一重之行使偽造私文書罪處斷。
三、原審未予詳查而為被告無罪之諭知，自有未合，檢察官上訴指摘原判決不當，請
    求將原判決撤銷改判，為有理由，自應由本院將原判決撤銷改判。爰審酌被告犯
    罪之目的、手段，詐欺之金額，利用互助會友對其之信賴而施用詐術，對受害者
    在金錢及心理上所造成之危害，對告訴人壬○○詐欺之金額達七百餘萬元，情節
    非輕，惟被告犯後按月償還告訴人壬○○一萬元，有陳報告狀在卷可查等一切情
    狀，量處有期徒刑一年二月。至於偽造之標單，業已丟棄滅失，無庸宣告沒收。
四、公訴意旨另以：被告未經壬○○之同意，竟偽以壬○○名義參加，記載於會單上
    ，因認為被告另犯有刑法第二百十六條、第二百十條之行使偽造私文書，暨第三
    百三十九條第一項之詐欺取財罪嫌，惟查：被告於召集系爭合會之前，曾經以電
    話詢問告訴人壬○○願否參加，告訴人壬○○表示同意，於一個多星期後，始反
  悔而通知被告其不願參加等情，業據告訴人壬○○於原審陳述明確，並陳稱「（
    為何偵查中沒提到此事？）我確實沒有參加這個會，檢察官沒問我之前的事，才
    沒說出」等語（見原審卷第六十七頁）；衡諸告訴人壬○○具狀告訴被告涉嫌犯
    罪，被告並仍積欠其數百萬元款項，當無設詞迴護被告之可能，上開所言當屬可
    信。加以告訴人壬○○表明不願加入互助會後，被告即邀請宋湧進承接告訴人壬○○之會份，宋湧進並於八十八年十一月間補足首會之會款予被告等情，亦據證
    人宋湧進於原審證述屬實（見原審卷第八十一頁），而本件互助會於八十八年六
    月間停會之前，被告並未以告訴人壬○○之名義標取互助會款，亦為告訴人癸○○等七人所不否認；參以該互助會之會員原來大多互不相識，告訴人丁○○係根
    據會單上所載告訴人壬○○之電話號碼，才聯絡上告訴人壬○○等情，亦據告訴
    人丁○○於原審陳述明確（見原審卷四十四頁），衡情被告若係基於詐欺之意圖
    而虛列告訴人壬○○為會員，斷無將告訴人壬○○之真實電話號碼記載於會單，
    予其餘合會會員查核機會之可能，被告所稱告訴人壬○○反悔後，其另邀請宋湧
    進承接，因會單已經發出，始未及時更正等情，應堪採信。則被告於互助會之會
    單填載告訴人壬○○為會員之行為，並非實施詐術之手段，亦無何詐欺之犯意等
    情，不能證明被告有此部分犯行，而公訴人認為被告此部分之罪嫌與前開論罪科
    刑之行使偽造私文書及詐欺部分間，有裁判上一罪之關係，爰不另為無罪之諭知
    。
五、被告經合法傳喚，無正當理由不到庭，爰不待其陳述逕行判決。
據上論斷，應依刑事訴訟法第三百六十九條第一項前段、第三百六十四條、第三百七
十一條、第二百九十九條第一項前段，刑法第二百十六條、第二百十條、第三百三十
九條第一項、第五十五條，罰金罰鍰提高標準條例第一條前段判決如主文。
本案經檢察官呂丁旺到庭執行職務。
中      華      民      國      九十      年      二月        十六  日
                              臺灣高等法院刑事第二十四庭
                                  審判長法  官  陳  貽  男
                                        法  官  王  炳  梁
                                        法  官  李  世  貴
右正本證明與原本無異。
如不服本判決應於收受送達後十日內向本院提出上訴書狀，其未敘述上訴之理由者並
得於提起上訴後十日內向本院補提理由書（均須按他造當事人之人數附繕本）。
                                        書記官  魏  汝  萍
中      華      民      國      九十      年      二月        十九  日
附表一：
    何靜芬、陳凌軒、戴慈芸、方月娟（二會）、丁○○、甲○○、丙○○、方才望
    洪照雲、己○○、呂美卿、乙○○、吳玲美、林桂英、潘宜君、黃耀明、林炫炫
    、壬○○（嗣由宋湧進承接）
附表二：
    楊春林部分：
┌──┬─────┬───────┬────┬────┬───────┐
│編號│發  票  人│票  據  號  碼│ 發票日 │ 退票日 │金額（新台幣）│
├──┼─────┼───────┼────┼────┼───────┤
│  1.│楊  春  林│  CE0000000   │  8.│  10.14.│      三十萬元│
├──┼─────┼───────┼────┼────┼───────┤
│  2.│      同右│  CE0000000   │    同右│    同右│      二十萬元│
├──┼─────┼───────┼────┼────┼───────┤
│  3.│      同右│  CE0000000   │    同右│    同右│      三十萬元│
├──┼─────┼───────┼────┼────┼───────┤
│  4.│      同右│  CE0000000   │    同右│    同右│        十萬元│
├──┼─────┼───────┼────┼────┼───────┤
│  5.│      同右│  CE0000000   │    同右│    同右│        十萬元│
├──┼─────┼───────┼────┼────┼───────┤
│  6.│      同右│  CE0000000   │  7.│    同右│      五十萬元│
├──┼─────┼───────┼────┼────┼───────┤
│  7.│      同右│  CE0000000   │    同右│    同右│      五十萬元│
├──┼─────┼───────┼────┼────┼───────┤
│  8.│      同右│  CE0000000   │  2.16.│    同右│    六十五萬元│
├──┼─────┼───────┼────┼────┼───────┤
│  9.│      同右│  CE0000000   │    同右│    同右│      三十萬元│
└──┴─────┴───────┴────┴────┴───────┘
┌──┬─────┬───────┬────┬────┬───────┐
│ 10. │  同右│  CE0000000   │  4.1.│    同右│      四十萬元│
├──┼─────┼───────┼────┼────┼───────┤
│ 11. │      同右│  CE0000000   │  4.16.│    同右│    三十四萬元│
├──┼─────┼───────┼────┼────┼───────┤
│ 12. │      同右│  CE0000000   │  8.6.│    同右│    二十五萬元│
├──┼─────┼───────┼────┼────┼───────┤
│ 13. │      同右│  CE0000000   │  8.13.│    同右│  一百二十萬元│
├──┼─────┼───────┼────┼────┼───────┤
│ 14. │      同右│  CE0000000   │  8.2.│    同右│      六十萬元│
├──┼─────┼───────┼────┼────┼───────┤
│ 15. │      同右│  CY0000000   │  12.│    同右│      五十萬元│
└──┴─────┴───────┴────┴────┴───────┘
附表三：
    庚○○部分：
┌──┬─────┬───────┬────┬────┬───────┐
│編號│發  票  人│票  據  號  碼│ 發票日│ 退票日 │金額（新台幣）│
├──┼─────┼───────┼────┼────┼───────┤
│  1.│庚  ○  ○│  CY0000000   │  3.│  7.19.│十八萬七千五百│
│    │          │              │        │        │元            │
└──┴─────┴───────┴────┴────┴───────┘
┌──┬─────┬───────┬────┬────┬───────┐
│  2.│味里企業有│  EA0000000   │  3.│  7.19.│      四十萬元│
│    │限公司    │              │        │        │              │
├──┼─────┼───────┼────┼────┼───────┤
│  3.│      同右│  CY0000000   │  4.15.│  7.│八萬二千一百元│
├──┼─────┼───────┼────┼────┼───────┤
│  4.│      同右│  CY0000000   │  4.1.│    同右│七萬八千五百元│
└──┴─────┴───────┴────┴────┴───────┘
附表四：
    甲○○部分：
┌──┬─────┬───────┬────┬────┬───────┐
│編號│發  票  人│票  據  號  碼│ 發票日 │ 退票日 │金額（新台幣）│
├──┼─────┼───────┼────┼────┼───────┤
│  1.│甲  ○  ○│  DB0000000   │  4.│  6.10.│六萬八千七百九│
│    │          │              │        │        │十二元        │
├──┼─────┼───────┼────┼────┼───────┤
│  2.│      同右│  DB0000000   │    同右│    同右│八萬九千五百四│
│    │          │              │        │        │十元          │
├──┼─────┼───────┼────┼────┼───────┤
│  3.│      同右│  DB0000000   │    同右│  6.9.│十六萬四千三百│
│    │          │              │        │        │八十一元      │
└──┴─────┴───────┴────┴────┴───────┘
附錄：本判決論罪科刑法條全文
刑法第二百十條：
偽造、變造私文書，足以生損害於公眾或他人者，處五年以下有期徒刑。
刑法第二百十六條
行使第二百十條至第二百十五條之文書者，依偽造、變造文書或登載不實事項或使登
載不實事項之規定處斷。
刑法第三百三十九條第一項
意圖為自己或第三人不法之所有，以詐術使人將本人或第三人之物交付者，處五年以
下有期徒刑、拘役或科或併科一千元以下罰金。


司法院資訊處製作；財團法人民間司法改革基金會備份。
